臺灣嘉義地方法院民事判決
111年度訴字第6號
原      告  胡晉嘉  

兼  上一人
訴訟代理人  胡晉彰  
上  一  人
訴訟代理人  謝耿銘律師
被      告  胡華勲  

兼訴訟代理  
人          胡鴻吉  
上列當事人間請求分割共有物事件，本院於民國111年6月28日言
詞辯論終結，判決如下：      
    主  文
兩造共有坐落嘉義市○○段000○號建物應分割如附圖一所示：編號
Ａ部分面積90平方公尺分歸原告共同取得，並按應有部分各2分之
1之比例維持共有；編號Ｂ部分面積90平方公尺分歸被告共同取得
，並按應有部分各2分之1之比例維持共有。
兩造共有坐落嘉義市○○段0000地號土地應分割如附圖二所示：編
號甲部分面積232平方公尺分歸原告共同取得，並按應有部分各2
分之1之比例維持共有；編號乙部分面積228平方公尺分歸被告共
同取得，並按應有部分各2分之1之比例維持共有。
原告胡晉嘉應補償被告胡華勲、胡鴻吉各新台幣9,600元；原告
胡晉彰應補償被告胡華勲、胡鴻吉各新台幣9,600元。
訴訟費用由兩造按如附表所示應有部分比例負擔。　
    事實及理由
壹、程序方面
    按訴狀送達後，原告不得將原訴變更或追加他訴。但被告同
    意者，不在此限。民事訴訟法第255條第1項第1款定有明文
    。查原告起訴請求分割兩造共有坐落嘉義市○○段0000地號、
    面積460平方公尺土地（下稱系爭土地），嗣於民國111年2
    月24日具狀追加請求分割兩造共有系爭土地上同段166建號
    建物（下稱系爭建物）（見本院卷第87至89頁），經被告於
    111年4月21日當庭以言詞方式表示同意（見本院卷第135頁
    ），核與首揭規定相符，應予准許。
貳、實體方面
一、原告主張：
  ㈠系爭土地、建物為兩造所共有，應有部分比例如附表所示。
    兩造就系爭土地、建物並未訂有不分割協議或期限，亦無因
    使用目的而不能分割之情事，因兩造無法協議分割，爰依民
    法第823條第1項之規定，請求裁判分割系爭土地、建物，系
    爭建物分割方案如嘉義市地政事務所111年3月8日土地複丈
    成果圖（下稱附圖一）所示，系爭土地分割方案如嘉義市地
    政事務所111年5月18日土地複丈成果圖（下稱附圖二）所示
    。另兩造就系爭土地因分割所生面積差異部分，原告願以11
    1年度公告現值即每平方公尺新臺幣（下同）19,200元為價
    值補償，亦即原告應共同給付被告38,400元（計算式：19,2
    00×2）。
  ㈡並聲明：
　  ⒈兩造共有系爭土地、建物應准予分割，分割方法：系爭建
      物應分割如附圖一所示，即編號Ａ部分分歸原告共同取得
      ，並按應有部分各2分之1維持共有；編號Ｂ部分分歸被告
      共同取得，並按應有部分各2分之1維持共有。系爭土地應
      分割如附圖二所示，即編號甲部分分歸原告共同取得，並
      按應有部分各2分之1維持共有；編號乙部分分歸被告共同
      取得，並按應有部分各2分之1維持共有。
　  ⒉原告應補償被告38,400元。
　  ⒊訴訟費用由被告等負擔。
二、被告則以：同意分割，對原告分割方案沒有意見，關於分割
    土地之補償方面，同意以111年度公告現值計算等語。
三、本院之判斷：　　　　　　
　㈠按各共有人，除法令另有規定外，得隨時請求分割共有物。
    但因物之使用目的不能分割或契約訂有不分割之期限者，不
    在此限。又共有物之分割，依共有人協議之方法行之。共有
    物分割之方法不能協議決定，或於協議決定後因消滅時效完
    成經共有人拒絕履行者，法院得因任何共有人之請求，命為
    下列之分配：㈠以原物分配於各共有人。但各共有人均受原
    物之分配顯有困難者，得將原物分配於部分共有人。㈡原物
    分配顯有困難時，得變賣共有物，以價金分配於各共有人；
    或以原物之一部分分配於各共有人，他部分變賣，以價金分
    配於各共有人。以原物為分配時，因共有人之利益或其他必
    要情形，得就共有物之一部分仍維持共有。民法第823條第1
    項、第824條第1、2、4項分別定有明文。經查系爭土地、建
    物為兩造所共有，應有部分比例如附表所示。且兩造無法達
    成分割協議，暨系爭土地、建物無因物之使用目的不能分割
    或契約訂有不分割之期限，為兩造所是認，並有土地、建物
    登記謄本附卷可稽，復經本院勘驗現場查明屬實，有勘驗筆
    錄1份在卷足憑。從而，原告訴請分割系爭土地、建物，洵
    屬有據。
　㈡至分割方法，本院斟酌如次：
    ⒈系爭土地上有系爭建物等情，業經本院勘驗現場查明屬實
      ，製有勘驗筆錄附卷可稽，並囑託嘉義市地政事務所測製
      附圖一可稽。
    ⒉原告主張按如附圖一所示分割方案分割系爭建物，按如附
      圖二所示分割方案分割系爭土地，被告對於如附圖一、二
      所示分割方案，表示沒有意見。
    ⒊綜上所述，為維護系爭建物、土地利用價值及整體經濟效
      益，本於公平原則，爰酌定如附圖一所示分割方案分割系
      爭建物，如附圖二所示分割方案分割系爭土地，判決如主
      文第1、2項所示。
　㈢復按以原物為分配時，如共有人中有未受分配，或不能按其
    應有部分受分配者，得以金錢補償之。民法第824條第3項定
    有明文。又共有物之原物分割，依民法第825條規定觀之，
    係各共有人就存在於共有物全部之應有部分互相移轉，使各
    共有人取得各自分得部分之單獨所有權。故原物分割而應以
    金錢為補償者，倘分得價值較高及分得價值較低之共有人均
    為多數時，該每一分得價值較高之共有人即應就其補償金額
    對於分得價值較低之共有人全體為補償，並依各該短少部分
    之比例，定其給付金額，方符共有物原物分割為共有物應有
    部分互相移轉之本旨（最高法院57年台上字第2117號、85年
    台上字第2676號判例要旨參照）。查系爭土地依如附圖二所
    示分割方案分割，依比例計算，原告每人各多分得1平方公
    尺土地，被告每人各少分得1平方公尺土地。準此，被告即
    有未受分配情形，揆諸上開說明，自有以金錢補償之必要。
    兩造同意以系爭土地111年之公告土地現值每平方公尺19,20
    0元為找補標準（見本院卷第136、159頁）。依此計算，原
    告胡晉嘉應補償被告胡華勲、胡鴻吉各9,600元，原告胡晉
    彰應補償被告胡華勲、胡鴻吉各9,600元，爰判決如主文第3
    項所示。
四、末按因共有物分割、經界或其他性質上類似之事件涉訟，由
    敗訴當事人負擔訴訟費用顯失公平者，法院得酌量情形，命
    勝訴之當事人負擔其一部，民事訴訟法第80條之1定有明文
    。系爭土地、建物因兩造無法自行協議分割，依前開說明，
    本院認本件訴訟費用應由兩造按如主文第4項所示比例負擔
    為適當，爰判決如主文第4項所示。
五、訴訟費用負擔之依據：民事訴訟法第78條、第80條之1、第8
    5條第1項前段。　
中　　華　　民　　國　　111 　年　　7 　　月　　12　　日
                          民一庭法　官　黃茂宏   
以上正本係照原本作成。
如對本判決上訴須於判決送達後20日內向本院提出上訴狀。 
如委任律師提起上訴者，應一併繳納上訴審裁判費。 
中　　華　　民　　國　　111 　年　　7 　　月　　12　　日
                                書記官　官佳慧
附表
編號 共有人 應有部分比例  訴訟費用負擔比例 備註   嘉義市○○段0000地號土地 嘉義市○○段000○號建物   1 胡晉彰 4分之1 40分之10 4分之1  2 胡晉嘉 4分之1 40分之10 4分之1  3 胡華勲 4分之1 4分之1 4分之1  4 胡鴻吉 4分之1 4分之1 4分之1